臺灣臺北地方法院民事判決
110年度簡上字第315號
上  訴  人  陳可薇    

訴訟代理人  林定賢  
            武  沁  



被上訴人    余素美  

上列當事人間返還定金事件，上訴人對於本院臺北簡易庭於民國
110年2月25日所為109年度北簡字第11763號第一審判決不服，提
起上訴，本院於110年11月3日言詞辯論終結，判決如下：
    主  文
上訴駁回。
第二審訴訟費用由上訴人負擔。
    事實及理由
一、上訴人主張：伊於民國109年2月14日交付定金新臺幣（下同
    ）10萬元予被上訴人，兩造並簽署訂金收據（下稱系爭訂金
    收據），約定於同年3月10日簽訂不動產買賣契約，由伊以
    新臺幣（下同)780萬元價格購買被上訴人所有門牌號碼臺北
    市○○區○○○路0段00巷0號8樓之10房屋（下稱系爭房屋）；且
    約定若被上訴人未依約簽立買賣契約並交付證件，則需退還
    所收受之定金，同時賠償同額之罰金。惟嗣後伊發現被上訴
    人隱瞞系爭房屋嚴重漏水至樓下7樓之10房屋（下稱樓下房
    屋）等情形，致伊無法以一般價格購買系爭房屋，被上訴人
    復不願出面處理，兩造遂未簽訂不動產買賣契約。本件兩造
    無法簽訂不動產買賣契約，實係因被上訴人隱匿房屋漏水情
    事，為可歸責於被上訴人之事由甚明，伊自得依系爭訂金收
    據請求被上訴人返還所受領之定金10萬元並賠償同額之罰金
    ，或類推適用民法第249條第3款規定請求被上訴人加倍返還
    所受領之定金共20萬元。為此依上開約定及法律規定，求為
    命被上訴人給付20萬元並加付起訴狀繕本送達翌日起至清償
    日止法定遲延利息之判決（原審判決上訴人敗訴，上訴人不
    服，提起上訴）。並上訴聲明：原判決廢棄，被上訴人應給
    付上訴人20萬元，及自起訴狀繕本送達翌日起至清償日止，
    按週年利率5%計算之利息。　　　
二、被上訴人則以：樓下房屋住戶於109年農曆年後通知伊有漏
    水情形，伊於109年2月7日即委請專業人員檢測，檢測結果
    為隔壁8樓之9房屋（下稱8樓之9房屋）漏水，伊信賴此專業
    鑑定結果，認系爭房屋與樓下房屋漏水無關，而於同年2月1
    4日簽訂系爭訂金收據，並無故意欺瞞之情事。嗣因樓下房
    屋漏水情形遲未改善，伊於109年2月20日另尋其他水電師傅
    檢測後確知系爭房屋熱水管破裂為漏水原因之一，旋即於翌
    日修繕熱水管，修繕後樓下房屋已不再漏水。上訴人之代理
    人武沁於得知系爭房屋有漏水情事後，仍決意購買系爭房屋
    ，並就系爭房屋本身之漏水，與伊達成由其委請師傅修繕、
    由伊支付修繕費用之協議，伊亦一再表達配合修繕之意願。
    惟武沁於109年3月2日找廠商估價修繕費後即未再主動與伊
    聯繫，上訴人復未依約簽訂買賣本約，伊僅得自行修繕系爭
    房屋漏水，並於109年3月15日修繕完畢。伊有意願及能力修
    復漏水，兩造並無不能簽訂買賣本約之事由，上訴人違反誠
    信，拒絕履行簽立本約之義務，應屬可歸責上訴人之違約情
    事，伊自不負返還定金之責等語，資為抗辯。並為第二審程
    序答辯聲明：上訴駁回。　　
三、上訴人主張兩造於109年2月14日簽訂系爭訂金收據，約定於
    同年3月10日簽訂不動產買賣契約，由上訴人以780萬元購買
    被上訴人所有之系爭房屋，並於同日給付被上訴人10萬元，
    及兩造於簽訂系爭訂金收據後，未再簽訂不動產買賣契約等
    情，業據其提出系爭訂金收據為證（原審卷第13頁），並為
    兩造所不爭執，堪信為真實。
四、至於上訴人主張被上訴人隱瞞系爭房屋嚴重漏水情形，致兩
    造無法簽訂買賣本約，上訴人得依系爭訂金收據之約定請求
    被上訴人返還定金及賠償同額罰金，或類推適用民法第249
    條第3款規定請求被上訴人加倍返還定金等情，則皆為被上
    訴人所否認，並以前揭情詞置辯。經查：
  ㈠按預約與本約同屬契約之一種，預約成立後，預約之債務人
    負有成立本約之義務。次按立約定金，亦名猶豫定金，即在
    契約成立前交付之定金，用以擔保契約之成立。查兩造簽訂
    系爭訂金收據，上訴人並同時交付定金10萬元予被上訴人，
    雙方於系爭訂金收據約定「甲方（上訴人）預定購買乙方（
    被上訴人）之不動產，雙方約定民國109年3月10日簽訂不動
    產買賣契約：※標的物：【臺北市○○區○○○路0段00巷0號8樓
    之10，權利範圍如權狀】，買賣總價款新臺幣柒佰捌拾萬元
    整。甲方先支付訂金新臺幣拾萬元整並由余素美簽收保管。
    雙方須於民國109年3月10日前簽訂不動產買賣契約，同時甲
    方當天再支付新臺幣肆佰萬元整，乙方交付證件，若甲方逾
    期未簽立買賣契約，乙方得沒收本訂金。若乙方未依約簽立
    買賣契約並交付證件，則需退還所收受之訂金（新臺幣拾萬
    元整），同時賠償同額之罰金予甲方」等情，有系爭訂金收
    據可稽（原審卷第13頁），且為兩造所不爭。兩造並一致表
    明雙方係以系爭訂金收據成立買賣預約，上訴人交付之10萬
    元定金係用以擔保買賣本約之成立，而為立約定金（猶豫定
    金）等情明確（原審卷第8至9頁、第44至46頁），上開事實
    足資認定。
  ㈡上訴人主張其得依系爭訂金收據之約定請求被上訴人返還定
    金及賠償同額罰金部分：
　　查兩造以系爭訂金收據約定「乙方（被上訴人）未依約簽立
    買賣契約並交付證件，則需退還所收受之訂金（新臺幣拾萬
    元整），同時賠償同額之罰金予甲方（上訴人）」等語。依
    上開約定，須於被上訴人「未依約簽立買賣契約並交付證件
    」即違約不賣時，上訴人始取得請求被上訴人返還定金及賠
    償同額罰金之契約權利。查本件上訴人關於兩造未簽訂本約
    之原因，乃主張：伊於簽訂系爭訂金收據後，發現被上訴人
    隱瞞漏水屋況，經伊評估無法以一般正常價格購買，被上訴
    人復不願出面處理，致未簽訂買賣本約等語。則依上訴人主
    張之事實，應係其在簽訂買賣預約後，因其所述前揭事由而
    不願按原約定價格簽訂買賣本約，並非被上訴人不願依約簽
    立買賣本約。被上訴人抗辯其未違約不賣乙情，亦據提出其
    109年3月6日以簡訊通知武沁表示「武沁小姐，您好。為維
    護雙方權益及確保交易安全，我委託專業人士：永慶不動產
    吳雅美小姐協同辦理簽約過戶等事宜…安排3/10下午13:00在
    永慶房屋雙連捷運店門市內，會有永慶特約代書辦理簽約事
    宜，麻煩您依照吳小姐的通知，當天依約辦理」等語之簡訊
    截圖（本院卷第99頁），及永慶不動產公司人員吳雅美以LI
    NE通知武沁表示「武沁小姐，您好！賣方（屋主）交待我要
    轉達給您，簽約已安排好如下：標的物：「金國賓1+1房」～
    臺北市○○區○○○路○段00巷0號8樓之10【簽約】日期：109年3
    月10日㈡、時間：下午13:00、地點：永慶房屋-捷運雙連門
    市（臺北市○○區○○○路000號）請準備…」等語之LINE對話截
    圖為證（本院卷第125頁），被上訴人上開所辯洵屬可採。
    被上訴人既無系爭訂金收據所載「未依約簽立買賣契約並交
    付證件」之違約不賣情事，則上訴人自未依該約定取得請求
    被上訴人返還定金及賠償同額罰金之契約權利。上訴人主張
    依系爭訂金收據之約定，得請求被上訴人返還定金及賠償同
    額罰金，洵屬無據。
  ㈢上訴人另主張其得類推適用民法第249條第3款規定請求被上
    訴人加倍返還定金部分：
　　按當事人依民法第249條第3款規定，請求受定金一方加倍返
    還其所受之定金者，以契約因可歸責於受定金當事人之事由
    ，致不能履行時，始得為之，此觀該條款之規定自明。依上
    規定，須因可歸責於被上訴人之事由，致不能簽訂買賣本約
    時，被上訴人始依該規定負有加倍返還定金之義務。上訴人
    主張兩造未簽訂買賣本約，係因被上訴人隱瞞房屋漏水，而
    屬可歸責於被上訴人之事由云云，為被上訴人所否認，經查
    ：　　
　⒈上訴人主張系爭房屋於兩造109年2月14日簽訂系爭訂金收據
    時存在漏水狀況等情，固為被上訴人所不爭，而堪認定。惟
    上訴人主張被上訴人隱瞞漏水屋況等情，則為被上訴人所否
    認，並抗辯：系爭房屋曾經於109年2月7日進行漏水檢測，
    伊因信賴該檢測結果，確信系爭房屋與樓下房屋漏水無關，
    而簽訂系爭訂金收據，非故意不告知漏水屋況等語。查被上
    訴人抗辯系爭房屋曾經109年2月7日檢測與樓下房屋漏水無
    關乙情，核與證人即樓下房屋住戶黃憲智證稱：109年大年
    初五，伊發現承租的套房浴室及廚房漏水，在109年1月底告
    知被上訴人漏水的事，伊請2位水電工來看，被上訴人都認
    為伊請的人不專業，被上訴人有給伊1個水電查漏的電話，
    那位水電師傅到伊住處查看1次，時間是在109年2月初，不
    到2月10日等語（原審卷第144至145頁）；證人即系爭房屋
    所在大樓之管理員李榮次證稱：陳姓水電師傅是被上訴人請
    來的，因為被上訴人說管委會找的2、3位水電師傅被上訴人
    都不滿意，陳姓水電師傅有帶儀器來檢查，表示是8樓之9水
    管有問題。8樓之9水管修理10天，修好之後樓下7樓之10照
    樣漏水等語（原審卷第147至149頁）；及大樓管理員記事簿
    記載「2月7日㈤10:35測試7-10漏水，確認8-9給水管破裂。1
    5:20柯太太與技師協商定明日9時動工」之內容相符（原審
    卷第121頁）。是依證人李榮次所言及大樓管理員記事簿內
    容，樓下房屋漏水原因曾於109年2月7日經檢測確認係8樓之
    9房屋漏水所致，且8樓之9房屋自翌日起進行修繕，修繕期
    間為10日，則估計修復完成已為109年2月18日，則被上訴人
    抗辯其因信賴109年2月7日之漏水檢測結果，認系爭房屋與
    樓下房屋漏水無關，非故意不告知漏水屋況等情，堪信非虛
    。又被上訴人抗辯其確認系爭房屋漏水後即於109年2月20日
    修繕，樓下房屋已不再漏水等情，亦與大樓管理員記事簿記
    載「2月19日㈢8F-10余s 明天8:30分有專家檢修漏水」、「2
    月20日㈣08:30抓漏王r來先帶至7-10看漏水實況。10:00另一
    水電人員上8-10。明日上午9時8F-10修漏水工程」、「2月2
    1日㈤09:00 8-10修漏水，3人上，8-10施工」等語（原審卷
    第123、183頁），及證人李榮次證稱：因為被上訴人有請人
    來修，現在沒有漏水等語相符（原審卷第148頁），益徵被
    上訴人抗辯其有意願及能力修復漏水，兩造無不能簽訂買賣
    本約之事由等情，堪屬可信。上訴人主張因可歸責被上訴人
    事由致兩造不能簽約云云，難認可採。
　⒉且查，依證人即上訴人簽約代理人武沁證稱：伊給被上訴人
    定金（109年2月14日）後2、3天，在1樓大門發現很多工人
    ，伊問管理員他們在幹什麼，管理員說他們要在處理8樓之1
    0的漏水等語（原審卷第151頁），並比對前揭大樓管理員記
    事簿記載109年2月20日、21日期間皆有水電師傅、工人前往
    系爭房屋檢修漏水等情，堪信武沁於109年2月20日或21日即
    知悉系爭房屋有漏水情事。而被上訴人抗辯上訴人代理人武
    沁於知悉系爭房屋有漏水問題後，仍決意購買系爭房屋乙情
    ，亦據提出武沁於109年3月1日傳送簡訊予被上訴人表示「
    余小姐你好，打電話你沒接，記得明天下午1:30我們有約修
    漏廠商來估價」等語，及武沁於109年3月2日與永慶不動產
    公司人員吳雅美LINE對話表示「（武沁）3/10簽約，我希望
    在你們店裡。你再告知時間，地點，及應準備的東西。（吳
    雅美）我會安排好，再通知您」等語之簡訊及LINE對話截圖
    為證（本院卷第97、119頁）。並經武沁（上訴人訴訟代理
    人）於本院審理中陳稱：3月2日下午找廠商來估價時，永慶
    房屋的吳小姐在場，伊有同意未來願意透過永慶房屋協助辦
    理，在看完房屋漏水之後，伊跟吳小姐有上開內容的訊息對
    話等情明確（本院卷第147至149頁），被上訴人前開抗辯洵
    屬可信。故上訴人嗣後單方拒絕於109年3月10日到場與被上
    訴人簽訂買賣本約，尤難認係出於可歸責於被上訴人之事由
    。
　⒊本件係上訴人單方拒絕簽訂買賣本約，且無可歸責於受定金
    當事人（被上訴人）之事由，業如前述，上訴人主張類推適
    用民法第249條第3款規定請求被上訴人加倍返還定金共20萬
    元，即亦屬無據。
五、綜上所述，上訴人依系爭訂金收據之約定或類推適用民法第
    249條第3款規定，請求被上訴人給付20萬元及法定遲延利息
    ，為無理由，應予駁回。原審為上訴人敗訴之判決，核無違
    誤，上訴意旨指摘原判決不當，求予廢棄，為無理由，應駁
    回其上訴。又本件事證已臻明確，兩造其餘攻擊防禦方法及
    未經援用之證據，經審酌後核與判決結果不生影響，爰不一
    一論述，附此敘明。　　
六、據上論結，本件上訴為無理由，依民事訴訟法第436條之1第
    3項、第449條第1項、第78條，判決如主文。
中　　華　　民　　國　　110 　年　　11　　月　　24　　日
            民事第八庭  審判長法　官  鄭佾瑩

                              法  官  宣玉華

                              法  官  鄧晴馨
以上正本係照原本作成。
本判決不得上訴。　　　　　　　　　　　　　　　
中　　華　　民　　國　　110 　年　　11　　月　　24　　日
                              書記官  林鈞婷